【裁判字號】    94,上易,365
【裁判日期】    950329
【裁判案由】    損害賠償
【裁判全文】
臺灣高等法院民事判決                 94年度上易字第365號
上  訴  人
即被上訴人  甲○○
            乙○○
            丙○○
            丁○○
兼上 一 人
法定代理人  戊○○○兼吳忠政.
上五人共同
訴訟代理人  巫宗翰律師
複代 理 人  劉士昇律師
被上訴人即
上  訴  人  庚○○
訴訟代理人  呂傳勝律師
被上 訴 人  億驊汽車貨運股份有限公司
法定代理人  己○○
訴訟代理人  陳石山律師
上列當事人間損害賠償事件，兩造（除億驊汽車貨運股份有限公
司外）對於中華民國94年3月22日臺灣桃園地方法院92年度訴字
第180號第一審判決分別提起上訴，上訴人庚○○並為追加之訴
，本院於95年3月22日言詞辯論終結，判決如下：
    主      文
上訴人甲○○、乙○○、丙○○、丁○○、戊○○○之上訴，上
訴人庚○○之上訴及追加之訴均駁回。
第二審訴訟費用由上訴人各自負擔，上訴人庚○○追加之訴訴訟
費用由上訴人庚○○負擔。
    事實及理由
壹、程序方面
一、按當事人死亡者，訴訟程序在有繼承人、遺產管理人或其他
    依法令應續行訴訟之人承受其訴訟以前當然停止。又第168
    條至第172條及前條所定之承受訴訟人，於得為承受時，應
    即為承受之聲明。民事訴訟法第168條、第175條第1項分別
    定有明文。本件原審原告吳忠政於起訴後之民國92年5月31
    日死亡，上訴人即被上訴人戊○○○（以下簡稱戊○○○）
    為其繼承人，有戶籍謄本、繼承系統表在卷可稽（附於原審
    卷第141頁至第143頁、第147頁），是戊○○○具狀聲明由
    其承受原審原告吳忠政之訴訟，並繼承其權利進行本件訴訟
    （見原審卷第145頁至第146頁），自應准許，先予敘明。
二、次按假執行之宣告，因就本案判決或該宣告有廢棄或變更之
    判決，自該判決宣示時起，於其廢棄或變更之範圍內，失其
    效力。又法院廢棄或變更宣告假執行之本案判決者，應依被
    告之聲明，將其因假執行或因免假執行所為給付及所受損害
    ，於判決內命原告返還及賠償。民事訴訟法第395條第1項、
    第2項前段分別定有明文。查上訴人即被上訴人甲○○、乙
    ○○、丙○○、丁○○、戊○○○（下合簡稱戊○○○等人
    ，單指其中一人時，則逕稱其名）以原審宣告假執行之判決
    為執行名義，聲請台灣苗栗地方法院（下簡稱苗栗地院）對
    被上訴人即上訴人庚○○（下簡稱庚○○）強制執行，經苗
    栗地院以94年執字第2395號強制執行事件，將庚○○在中國
    國際商業銀行股份有限公司頭份分公司之存款扣押，並由戊
    ○○○等人收取，因於本院追加聲明求為戊○○○等人應連
    帶返還庚○○新台幣（下同）45萬5498元及自94年2月28日
    起至清償日止，按週年利率5%計算之利息及執行費3644元等
    情（見本院卷第78頁至第81頁），揆諸上揭法條規定，亦屬
    合法，併此指明。
三、再按訴訟中有犯罪嫌疑牽涉其裁判者，法院得在刑事訴訟終
    結前，以裁定停止訴訟程序。民事訴訟法第183條固有明文
    。惟所謂訴訟中有犯罪嫌疑牽涉其裁判，係指在民事訴訟繫
    屬中，當事人或第三人涉有犯罪嫌疑，足以影響民事訴訟之
    裁判，非俟刑事訴訟解決，其民事訴訟即無從或甚難判斷者
    而言。此項犯罪嫌疑，如當事人或第三人於民事訴訟涉有偽
    造文書、證人偽證、鑑定人為不實之鑑定等罪嫌均屬之。至
    附帶民事訴訟經刑事法院以裁定移送民事庭後，即成為獨立
    之民事訴訟，並無非俟刑事訴訟解決，民事訴訟即無從或甚
    難判斷之情形，民事法院當可自行調查審理，不受刑事法院
    認定事實之拘束，故無在刑事訴訟程序終結前，停止訴訟程
    序之必要（最高法院78年第11次民事庭決議參照）。末按民
    事訴訟與刑事訴訟有不同之目的，除有實體法或訴訟法有特
    別規定，或係附帶民事訴訟外，應不受刑事判決之拘束（另
    參照楊建華著問題研析民事訴訟法（四），第159頁至第163
    頁）。由是以觀，本件訴訟程序自毋庸待刑事案件確定後，
    再行辯論程序，附此敘明。
貳、實體方面
一、戊○○○等人主張：庚○○為被上訴人億驊汽車貨運股份有
    限公司（下簡稱億驊公司）之貨車司機，於89年9月21日中
    午12時許（下簡稱系爭事故時間），駕駛營業曳引車牌號碼
    為ＯＢ－769號及車牌號碼為ＭＱ─50號拖車（以下合簡稱
    系爭拖車），沿桃園縣桃園市○○路之雙向各3車道路段，
    由南崁往桃園市區方向行駛。庚○○應注意汽車行駛時，駕
    駛人應注意車前狀況及兩車併行之間隔，並隨時採取必要之
    安全措施，及大型汽車除超越同一車道之前車或準備左轉彎
    外，均不得在內側車道行駛，而依當時情形又無不能注意之
    情事，竟疏於注意，於行經桃園市○○路529號前（下簡稱
    系爭事故現場），貿然行駛於內側車道，復未與併行車輛保
    持適當間距，致右後側輪胎與駛於中線車道，由吳德育所騎
    乘之車牌號碼為ＧＢＰ─253號重型機車（下簡稱系爭機車
    ）發生碰撞，造成吳德育重心失控、人車倒地後，頭部撞擊
    地面致吳德育左後頂骨部裂傷，嗣經路人送醫急救，仍因顱
    內出血延至同日下午7時5分許不治死亡（以下簡稱為系爭事
    故）。戊○○○等人分別為吳德育之配偶、子女，爰依侵權
    行為之法律關係，求為命庚○○、億驊公司連帶給付戊○○
    ○111萬8856元；甲○○、乙○○各7萬元；丙○○10萬7000
    元；丁○○45萬4800元，及各自94年2月28日起至清償日止
    ，按週年利率5％計算之利息。
二、庚○○以：伊駕駛系爭拖車行經系爭事故現場之中線車道時
    ，並未與吳德育騎乘之系爭機車發生碰撞。台灣桃園地方法
    院（下簡稱桃院）90年度交易字第193號刑事案件（以下簡
    稱為刑事案件）之證人黃德倫根本未目擊系爭事故之發生，
    其所稱提供車號之女子迄未出面指證，伊並非系爭事故之肇
    事者。又原審未記明認定過失比例依據之理由，自有判決不
    備理由違法等語置辯。億驊公司則以：庚○○於系爭事故無
    過失責任，億驊公司自無庸負連帶賠償責任。縱使庚○○於
    系爭事故有過失責任，但因吳德育於系爭事故之發生與有過
    失，亦應減免其等之連帶賠償責任。此外，戊○○○等人請
    求賠償之項目及數額，於法尚有未合，部分請求無理由等語
    ，資為抗辯。
三、本件經原審判決庚○○及億驊公司應連帶給付戊○○○14萬
    4192元；丁○○31萬1306元，及各自94年2月28日起至清償
    日止，按週年利率5%計算之利息，並駁回戊○○○等人其餘
    之訴。戊○○○等人就原審判決其敗訴部分，僅就原審認定
    吳德育與有過失部分提起上訴（逾此部分，未據聲明不服，
    業已確定），並聲明為：（一）原判決不利於戊○○○部分
    ，在26萬7511元範圍內；不利於甲○○、乙○○部分，各在
    7萬元範圍內；不利於丙○○在9萬4667元範圍內；不利於丁
    ○○部分在23萬1988元範圍內均應廢棄。（二）上開廢棄部
    分，庚○○及億驊公司應再連帶給付戊○○○26萬7511元；
    甲○○、乙○○各7萬元；丙○○9萬4667元；丁○○23萬19
    88元，及分別自94年2月28日起至清償日止，按週年利率5%
    計算之利息。庚○○及億驊公司答辯聲明均為：上訴駁回。
    另庚○○就原審判決其敗訴部分提起上訴並為追加之訴，聲
    明為：（一）原判決關於庚○○敗訴部分及其假執行之判決
    均廢棄。（二）上開廢棄部分，戊○○○等人在第一審之訴
    及其假執行之聲請均駁回。（三）戊○○○等人應連帶返還
    庚○○45萬5498元及自94年2月28日起至清償日止，按週年
    利率5%計算之利息及執行費3644元。戊○○○等人答辯聲明
    則為：庚○○之上訴及追加之訴均駁回。
四、兩造不爭執之事實（見本院94年8月22日準備程序筆錄）
（一）戊○○○等人分別為吳德育之配偶、子女。
（二）戊○○○等人已領得強制汽車責任險給付之保險金140萬
      元，由戊○○○分得25萬元，其餘甲○○、乙○○、丙○
      ○、吳忠政、丁○○各分得23萬元。
（三）吳德育騎乘之系爭機車，於系爭事故時間，在系爭事故現
      場，因發生系爭事故而死亡。
（四）庚○○為億驊公司之貨車司機，曾於89年9月21日駕駛系
      爭拖車行經系爭事故現場。
（五）上揭事實，並有兩造不爭執其形式真正（見本院同上筆錄
      ）之戶籍謄本（以上均影本）附卷可稽（見原審卷第141
      頁至143頁），復經本院調閱刑事案件審理全卷查核屬實
      ，自堪信為真實。
五、本件經本院於94年8月22日與兩造整理並協議簡化之爭點為
    （見本院同上筆錄，並依本院論述之先後順序而調整其次序
    ，其中原列爭點（一）本件訴訟程序是否應待刑事案件確定
    後再行辯論程序部分，業已論述如上壹之三所示，於茲不贅
    ，併此敘明）
（一）系爭事故之發生，是否為庚○○業務過失所致？
  １、庚○○所駕駛之系爭拖車與吳德育騎乘之系爭機車，有無
      物理接觸之事實？內政部警政署刑事警察局鑑驗通知書（
      下簡稱鑑驗通知）之證明力如何？
  ２、證人黃德倫之證詞，得否證明庚○○駕駛系爭拖車與吳德
      育駕駛之系爭機車發生碰撞？
  ３、有無其他證據證明庚○○之行為，與吳德育因系爭事故之
      死亡間，有相當因果關係存在？
（二）戊○○○等人各項請求是否應予准許？
  １、戊○○○請求之殯葬費？
  ２、戊○○○等人之非財產損害賠償？
（三）吳德育是否與有過失？若有，過失程度為何？
（四）庚○○追加之訴有無理由？
六、茲分別論述如下
（一）系爭事故之發生，應係庚○○業務過失所致。
  １、庚○○所駕駛之系爭拖車，與吳德育騎乘之系爭機車，有
      物理接觸之事實。
  （１）吳德育因騎乘系爭機車，於系爭事故時間，行經系爭事
        故現場，遭另一車輛撞擊倒地，致顱內出血不治死亡等
        事實，業經台灣桃園地方法院檢察署（下簡稱桃檢）檢
        察官督同檢驗員相驗屬實，製有相驗筆錄、相驗屍體證
        明書、驗斷書暨桃園縣警察局道路交通事故調查報告表
        附現場圖、現場照片2張、系爭機車照片等附於刑事案
        件之卷宗可稽（分別見刑事案件桃檢89年度相字第1539
        號卷第9頁、第14頁、第15頁至第19頁、第30頁、第31
        頁），並為兩造所不爭執（見上四之（三）所示），自
        堪信為真。由是可知，吳德育確係因系爭事故，致顱內
        出血不治死亡等情，堪予認定。
  （２）證人即負責系爭事故採證之警員盤新枝於刑事案件審理
        時結稱：伊於採證時，有先作系爭機車與系爭拖車之高
        度比對；並根據目擊者說詞、附著物形狀、高度推測，
        再予採證；採證時，庚○○、吳德育之家屬均在現場；
        系爭機車左側把手、後照鏡左上角尖端、及吳德育之安
        全帽等處有痕跡等語（見刑事案件桃院卷第118頁至第
        120頁）；參諸桃園縣警察局桃園分局將系爭拖車、系
        爭機車、吳德育之安全帽等採若干樣本，送請內政部警
        政署刑事警察局鑑驗，以便判斷該二車是否有物理接觸
        ，而供為認定庚○○涉刑事案件之證據，此有桃園縣警
        察局91年4月9日桃警刑字第60389號函所附系爭拖車、
        系爭機車之比對照片共42張、證物清單、刑事案件採驗
        紀錄表等可資佐證（見刑事案件桃院卷第90頁至第104
        頁；照片並附於本院卷第94頁至第97頁；第110頁至第
        152頁）等情以觀，顯見負責系爭事故處理之員警採證
        送鑑之過程，應無瑕疵而堪採為證據，應可確定。至庚
        ○○、億驊公司雖質疑上開跡證可能係他人所為，而否
        認得採本件之證據云云。惟其等並未提出任何證據方法
        以實其說，僅空言否認，自不足取，併此指明。
  （３）鑑驗通知研判為：編號５（採自死者所戴安全帽）上之
        外來擦拭漆痕（編號5-1）雖與編號1（採自貨車右後側
        車斗）上之澄色油漆片（編號1-1）有相同之醇酸樹脂
        成分，但由於編號5-1量微，且其與編號5-2之紅外線光
        譜之圖譜型態亦相似，因此未便研判編號5-1與編號1-1
        是否有關連性；編號3（採自貨車右後側輪胎上之附著
        物）中之灰黑色附著物（編號3-1）、編號4（採自貨車
        右後側輪胎上之附著物）中之灰黑色附著物（編號4-1
        ），均與編號7（採自機車左後照鏡）上之黑色物質（
        編號7-1）相似等情，此有鑑驗通知可據（見刑事案件
        桃檢偵字卷第12頁至第14頁）。
  （４）再佐諸證人盤新枝於刑事案件證稱：採證當時只有針對
        系爭拖車右後側採證，系爭拖車最後面的右邊輪胎有比
        較明顯外來附著物痕跡，附著物本身有點黑；系爭機車
        手剎車桿高度經測量後距地面約有98公分，與照片編號
        15、16、17（參見刑事案件桃院卷第95頁反面、第96頁
        ）的一、二兩點高度較接近，系爭機車擦撞痕都在左側
        把手，系爭機車的煞車桿漆有脫落，另編號4-1之照片
        （見刑事案件桃院卷第102頁反面）左後照鏡左上角尖
        端也有痕跡，安全帽也有採證等語（見刑事案件桃院卷
        第119頁至第120頁）；而鑑定證人黎添來於刑事案件結
        稱：編號3（指採自系爭拖車右後側輪胎上之灰黑色附
        著物）、編號4（指採自系爭拖車右後側輪胎上之灰黑
        色附著物），經鑑定出其材質係聚丙烯即ＰＰ，均與編
        號7（指採自系爭機車左後照鏡）上之黑色物質相似，
        因市面上有多種東西都有這種成分，故無法判定是否相
        同，又因刑事科學中有個化、類化之問題，須綜合其他
        跡證才能確認是否為相同等節（見刑事案件桃院卷第12
        2頁至第123頁）綜合判斷。職是，由吳德育之安全帽左
        後側有外來撞擊擦拭痕跡（見刑事案件桃院卷第57頁、
        第59頁、第61頁、第62頁所附之照片）；系爭拖車之車
        斗距地面高度，與吳德育騎乘系爭機車戴安全帽距地面
        高度相若；系爭機車左後照鏡外端有外來撞擊痕跡（見
        刑事案件桃院卷第101頁所附之照片）；系爭機車左後
        照鏡經刑事局採樣化驗，系爭拖車右後側輪胎上之灰黑
        物質相符；系爭拖車右後車斗新撞擊痕跡，與吳德育之
        安全帽材質相符等各項跡證以察，足徵庚○○駕駛之系
        爭拖車，與吳德育所騎乘之系爭機車，應有物理接觸之
        事實，洵堪認定。
  （５）證人即處理刑事案件之警員簡仲連於刑事案件證稱：吳
        德育之安全帽是在車禍現場路旁撿到，當時放在系爭機
        車上，我們到現場時，系爭機車已經被人牽到路旁，系
        爭機車上沒有明顯的擦痕，安全帽沒有血跡，但有擦痕
        ，現場已移動，安全帽放在系爭機車前面菜籃裡面等語
        （見刑事案件桃院卷第80頁、第82頁、第84頁）；另證
        人即處理刑事案件之警員鄧合淵則於刑事案件證稱：到
        現場時，吳德育已經送醫，系爭機車有被移動過，系爭
        事故現場剩血跡於快車道，印象中，系爭事故現場沒有
        其他物品，沒有看到安全帽，安全帽可能是其他警員處
        理的，系爭機車只有擦到地板痕跡，車體好像有擦撞痕
        跡等情（見刑事案件桃院卷第67頁）。由是以觀，其2
        人就安全帽是否在系爭事故現場找到之情節，供述雖有
        不一，但因其等職司不一，應以簡仲連之陳述為可採。
        惟簡仲連之陳述關於安全帽置放位置，稱安全帽係放在
        系爭機車前面菜籃裡面云云，與桃園縣警察局於現場所
        採得之相片比對結果，系爭機車並無菜籃（見刑事案件
        桃院卷第97頁），故簡仲連此部分之陳述，應係誤記所
        致，但不得因此即否認其證言之真實性。
  （６）庚○○、億驊公司雖均辯以：依鑑定通知所示，2項鑑
        定結果認不相似，1項雖稱相似，但批註：由於市面上
        以聚丙烯樹脂為塑膠材質者甚多，因此本鑑驗結果僅供
        參考，而未鑑定為相同。是不能以採自系爭機車左後照
        鏡上之黑色物質，與採自系爭拖車右後側輪胎上之黑色
        物質相似而不相同，即指庚○○駕駛之系爭拖車，與吳
        德育之系爭機車有物理之接觸云云。經查，鑑定通知固
        謂：編號3-2與編號7-1不相似；編號3-1、3-2、4-1、4
        -2均與編號9-1、10-1不相似。但編號3-2係採自系爭拖
        車右後側輪胎上之黑色附著物，雖與採自系爭機車左後
        照鏡上之黑色物質編號7-1不相似，但同屬採自系爭拖
        車右後側輪胎上之黑色附著物編號3-1，則與編號7-1相
        似。因此，編號3-1與編號3-2應屬不相似之物質，當可
        確定。從而，採自系爭拖車右後側輪胎上之黑色附著物
        ，分別有編號3-1與編號3-2二者，其中一者與編號7-1
        相似，故系爭拖車與系爭機車可接觸之可能。再者，採
        自系爭拖車右後側輪胎上之灰黑色附著物編號3-1、3-2
        ；採自系爭拖車右後側輪胎上之灰黑色附著物編號4-1
        、4-2，雖均與採自系爭機車左側之握把黑色膠質編號
        9-1、系爭機車右側握把之黑色膠質編號10-1不相似，
        亦僅能證明系爭機車握把與系爭拖車之右後側輪胎無接
        觸之事實，但不能以此否定系爭機車之左後照鏡（編號
        7-1之跡證），與系爭拖車之右後輪胎（編號3-1、4-1
        、4-2之跡證）有接觸之事實；亦不能否定吳德育之安
        全帽（編號5-1之跡證），與系爭拖車之右後側車斗（
        編號11），有接觸之可能。準此，庚○○、億驊公司所
        謂2項不相似、1項相似云云，要屬對鑑驗通知不當之判
        讀。此外，鑑驗通知雖載明：由於市面上以聚丙烯樹脂
        為塑膠材質者甚多，因此本鑑驗結果僅供參考等語，然
        系爭拖車與系爭機車，究竟有無物理接觸之事實，本院
        另綜合各項事證判斷，並非單以鑑驗通知為據，故庚○
        ○、億驊公司此部分之質疑，亦無可取。
  （７）庚○○復以：經移送車禍責任鑑定委員會鑑定，亦因證
        據不足無法鑑定，有臺灣省桃園縣車輛行車事故鑑定委
        員會之覆函（下簡稱鑑定覆函）可稽（見刑事案件桃院
        卷第29頁）云云。但查，鑑定覆函係謂：因現場圖內無
        兩車碰後之停止位置，庚○○堅決否認發生碰撞，佐證
        資料不足，而無法鑑定。由此可見，鑑定覆函係因證據
        資料不足，而無法判斷系爭事故之發生。但不得以此即
        推認系爭事故非由系爭拖車所造成，甚為明悉，庚○○
        此部分之辯解，亦非可採。
  （８）庚○○再以：89年9月21日案發當日，伊曾多次行經系
        爭事故現場，均未發覺系爭拖車有擦撞機車或任何異樣
        。如伊有擦撞系爭機車，何以從未發覺，又奈何仍多次
        行經系爭事故現場云云。惟查，系爭拖車較諸系爭機車
        而言，其體積、重量皆不堪比擬。是於系爭事故發生時
        ，庚○○亦可能渾然不覺，但不能因此解免其責任。佐
        諸庚○○曾於刑事案件供稱：伊不知道發生車禍；的確
        不清楚與人發生碰撞等語（見刑事案件桃檢相字卷第4
        頁、第23頁）以觀，縱庚○○不知系爭事故之發生，而
        再多次行經系爭事故現場，亦無違常情。因此，庚○○
        僅以上揭辯解，而否認系爭拖車與系爭機車有接觸之事
        實，亦不足採。
  （９）綜上，庚○○所駕駛之系爭拖車，與吳德育騎乘之系爭
        機車，於系爭事故現場，確有物理接觸之事實，實堪認
        定。至上開跡證已無法再予鑑定，此參諸庚○○於刑事
        案件所承：系爭拖車已失竊（見刑事案件桃院卷第40頁
        ）；上開採證證物已無法取得（見刑事案件本院91年度
        交上訴字第165號卷第69頁至第71頁）即知，併此敘明
        。
  ２、依證人黃德倫之證詞，亦得間接證明庚○○所駕駛之系爭
      拖車，與吳德育所駛駕駛之系爭機車，應有發生碰撞之事
      實。
  （１）證人黃德倫業於警訊時證稱：當時伊在系爭事故現場旁
        之車上，因伊平時在該址上班（桃園市○○路521竹城
        企業家），而車禍當時，伊正離開公司欲駕車離去；當
        時伊聽到一聲撞擊聲音便回頭看去，發現一部機車倒地
        而騎士躺在地上，伊立刻上前看見該騎士全身是血，便
        立刻衝進公司內請同事報案。隨後伊又回到該傷者旁想
        要救他，此時有一名女子騎機車過來，告訴伊肇事車輛
        是一部ＭＱ─50號砂石車，並請伊報案，伊便再度依此
        線索向警方報案；當時除死者已經倒地外，係只看到一
        部砂石車已經駛離現場約50公尺，當時該車速度很快」
        等語（見刑事案件桃檢相字卷第7頁至第8頁）。
  （２）黃德倫嗣於刑事案件審理時到庭證稱：伊事發後所看到
        的橘色砂石車（ＭＱ─50號拖車車體為橘色，見原審卷
        90至92頁）是行駛在外線車道，現場是雙線道；抬頭起
        來看時，砂石車已經駛離現場約50公尺，從伊的方向看
        過去應該是外線車道。這是那位女生回頭來跟伊講時，
        伊抬頭看到的情形，在此之前砂石車開在哪一個車道伊
        不清楚；從聽到撞擊聲到那位女生回頭講，經過一分鐘
        左右。當時現場只有一部砂石車經過，其他都是轎車」
        等情（見刑事案件桃院卷第24頁、第25頁）。
  （３）準此，黃德倫前後所證一致，並無矛盾。參以黃德倫與
        庚○○並不相識，亦無任何過節，當無設詞誣陷之理。
        佐以系爭事故時間，系爭事故現場僅有庚○○駕駛之系
        爭拖車經過；顏色亦與黃德倫所述相同等情觀之，足見
        黃德倫之證言相當可信。再衡諸上開系爭拖車、系爭機
        車所採之跡證，更足認庚○○於系爭事故時間，應有駕
        駛系爭拖車行經系爭事故現場，並與系爭機車發生碰撞
        等事實，足堪確定。
  （４）庚○○於刑事案件檢察官訊問時供承：對於鑑驗通知伊
        沒意見，但伊當時行走經國路時是走內側車道，並沒有
        看見系爭機車等語（見刑事案件桃檢偵字卷第9頁反面
        ），是故，庚○○於嗣後否認系爭拖車係行駛內側車道
        云云，應屬圖卸之詞，不足採信。至黃德倫於事發後目
        見砂石車時，係已行駛在距其約50公尺處之外線車道等
        節，應係黃德倫聽聞車禍撞擊聲音後，即趕急救護吳德
        育為先，迄至其抬頭觀察時，有1分鐘之間隔，以當時
        系爭拖車之快速行駛，已有充分時間從內側車道，變換
        行駛於外側車道。是故，黃德倫此部分之證述，並無違
        反常情，尚難援為庚○○有利之事證。由是益徵：庚○
        ○事後翻稱係行駛系爭事故現場之外側車道，且未與吳
        德育所騎乘之系爭機車發生擦撞云云，不足採信。
  （５）庚○○、億驊公司雖以：黃德倫所稱提供庚○○車號之
        一名女子迄未出面指證，亦查不出該名女子之姓名、住
        址。黃德倫未目睹死者被何人駕車碰撞，亦未指證庚○
        ○所駕拖車有碰撞系爭機車。自不能單憑證人所稱不明
        女子提供之車號，即指該車號之駕駛肇禍，如此被點上
        車號之人，將人人自危云云。然黃德倫於刑事案件明確
        證稱：有一女騎士跟在吳德育後面，她有全部看到，告
        訴伊砂石車之車牌號碼，伊就趕緊報案等情（見刑事案
        件桃院卷第24頁），參以黃德倫於系爭事故發生時，即
        在系爭事故現場附近；於記憶明確時報警查得系爭拖車
        ；由上１所述，顯見系爭拖車確與系爭機車有碰觸之事
        實等情以觀，足見庚○○、億驊公司上揭辯詞，亦非可
        信。
  （６）準此可見，依證人黃德倫之證詞，亦得間接證明庚○○
        所駕駛之系爭拖車，與吳德育所駛駕駛之系爭機車，應
        有發生碰撞之事實，亦堪確定。
  ３、庚○○之行為與吳德育之死亡應有相當因果關係存在。
  （１）按違反保護他人之法律，致生損害於他人者，負賠償責
        任。但能證明其行為無過失者，不在此限。民法第184
        條第2項定有明文。次按駕駛人應注意車前狀況及兩車
        併行之間隔，並隨時採取必要之安全措施；大型汽車除
        超越同一車道之前車或準備左轉彎外，均不得在內側車
        道行駛。道路交通安全規則第94條第3項及第98條第1項
        第1款分別定有明文。而道路交通安全規則第94條第3項
        、第98條第1項第1款等規定，旨在保護公眾之安全，自
        應屬保護他人之法律。經查，刑事案件卷附道路交通事
        故調查報告表及現場照片所示（見刑事案件桃檢相字卷
        第9頁、第30頁），吳德育之血跡係位於中線車道與內
        側車道之行車分向線上。而依鑑驗通知以觀，庚○○所
        駕駛之系爭拖車右後側車輪上灰黑色附著物，與採自吳
        德育騎乘之系爭機車左後照鏡上之黑色物質相似，參以
        庚○○自承於系爭事故發生當日確曾行經系爭事故現場
        ，及證人黃德倫證稱系爭事故時間，行經系爭事故現場
        ，僅有一部與庚○○所駕顏色相同之砂石車經過等情，
        堪認庚○○所駕拖車於行經系爭事故現場時，確實行駛
        於內側車道，其所辯行駛於中線車道，未與吳德育所騎
        乘之系爭機車發生擦撞云云，係屬卸責之詞，不足採信
        。
  （２）再按汽車、機車或其他非依軌道行駛之動力車輛，在使
        用中加損害於他人者，駕駛人應賠償因此所生之損害。
        民法第191條之2本文定有明文。經查，系爭事故現場已
        經移動，依現場內車道及中間快車道之分向線上之血跡
        ，及庚○○所駕系爭拖車之右後側車輪有灰黑色之附著
        物予以判斷，足以認定庚○○所駕車輛與吳德育騎乘之
        系爭機車，確有發生擦撞之情形。再依系爭事故撞擊點
        及血跡所在位置，堪認庚○○駕駛車輛違規行駛於內側
        車道，並與右後側併行之吳德育騎乘之系爭機車發生碰
        撞，造成吳德育死亡之結果，依民法第191條之2規定，
        庚○○自應就其防止系爭事故發生，已盡相當之注意義
        務負舉證責任。然庚○○駕駛車輛違規行駛於內側車道
        於先，且其車身長車寬高視距較為不良，應注意行進間
        與其他人、車併行之安全距離，卻疏未注意右後側吳德
        育騎乘系爭機車併行之狀況而致肇事。且其於肇事後又
        未能察覺，逕而駛離現場，即難謂其於防止損害之發生
        已盡相當之注意。職此，庚○○應就系爭事故致吳德育
        死亡之結果負賠償責任。
  （３）又庚○○所駕駛之系爭拖車係靠行於億驊公司營業，此
        為庚○○、億驊公司所不爭執。是故，在客觀上足使第
        三人認為庚○○係為億驊公司服務而受其監督，億驊公
        司應為庚○○之僱用人，依民法第188條第1項規定，億
        驊公司對於庚○○因執行職務時侵權行為所致損害，亦
        應負連帶賠償責任。
（二）戊○○○等人各項請求應准許之範圍如下
  １、戊○○○請求之殯葬費
      戊○○○主張其為吳德育支出殯葬費48萬6776元，固據其
      提出喪葬費用開支表（各項目總額為48萬6770元）為證（
      見原審交附民字卷第6頁至第9頁）。惟斟酌吳德育之身分
      、地位、經濟情況與實際必要，本院認戊○○○所提之費
      用開支表其中支出「排只＋車資＝21000」「大鼓9000」
      「西樂18000」「孝女8000」「電子琴6000」「膳食63000
      」「司儀紅包1200」「祭文紅包3200」「副禮生1200」
      「車紅包6000」「西樂小姐紅包1200」「顧壇詹先生2000
      」「送棺木紅包1200」「布匹、毛巾、冰庫＋紅包67100
      」「王伯母酒2箱2500」「便當1800」「證人紅包6000」
      「顧壇詹2000」「廚師20000」「市場忠醫3000」「其他
      大嫂3000」「救護車3000」「煙糖3000」「其他500」「
      救紅包2400」「中一便當1600」「救護士3000」「素桌
      3000」等項目合計26萬2900元，均非屬殯葬費用，應予剔
      除。至於「開魂路28000」「雨傘1000」「出殯師公29000
      」等項，乃為悼送吳德育安慰亡靈所必需，億驊公司爭執
      該項目支出之必要性，並不足採。是核戊○○○請求賠償
      殯葬費於22萬3870元部分，應予准許（此部分亦為戊○○
      ○等人於上訴後所不爭執）。
  ２、戊○○○等人之非財產損害賠償。
      戊○○○等人分別為吳德育之配偶、子女，因系爭事故造
      成吳德育之死亡，使其等遭逢喪親之痛堪以理解。爰審酌
      吳德育為40年5月25日出生之人，於本件車禍發生時年為
      49歲，戊○○○等人與吳德育生活扶持程度至為緊密，及
      庚○○於92年度有薪資、存款總額11萬2570元、不動產總
      額32萬8900元，億驊公司資本額高達3000萬元，及庚○○
      肇事後至本件訴訟提起後迄今之態度等一切情狀，認戊○
      ○○等人各請求非財產損害賠償30萬元為適當，應予准許
      。
  ３、按直系血親尊親屬對卑親屬負有扶養義務。同係直系尊親
      屬者以親等近者為先，負扶養義務者有數人，而其親等同
      一時，應各依其經濟能力，分擔義務，民法第1115條第1
      項第2款、第2項、第3項定有明文。查丙○○、吳忠政、
      吳佩瑄為吳德育之子女，分別為70年5月27日、71年7月10
      日、84年10月31日出生之人，其等於吳德育89年9月21日
      因系爭事故死亡之時，年齡分別為19歲、18歲、4歲，計
      算至20歲成年，約尚有8個月、1年10月、15年1月受吳德
      育及戊○○○2人扶養，是吳德育應負擔丙○○、吳忠政
      、吳佩瑄之扶養義務為1/2。又依所得稅法第17條規定，
      納稅義務人及其配偶之扶養親屬免稅額，未滿70歲者，每
      年為7萬4000元，故丙○○、吳忠政、吳佩瑄等人每年可
      向吳德育請求扶養費用為3萬7000元。依此計算結果，丙
      ○○得請求連帶給付扶養費之損害賠償為2萬4667元（計
      算式：37000×8/12＝24667，小數點以下四捨五入，以下
      同）。吳忠政得請求給付扶養費之損害賠償為6萬7833元
      ｛計算式：37000×（1＋10/12）＝67833｝。吳佩瑄得請
      求給付扶養費之損害賠償自系爭事故時起計至其所提94年
      1月7日之刑事附帶民事訴之聲明變更暨準備書狀送達之翌
      日即94年2月28日止應為16萬3417元｛37000×（4＋5/12
      ）＝163417｝，未屆期部分按年扣除中間利息（依年別單
      利5％複式霍夫曼係數計算法）為30萬9877元【計算式：
      37000×｛7.00000000+（8.00000000-0.00000000）×8/1
      2｝＝309877】，合計為47萬3294元（此部分雖為吳廖美
      育等人上訴後所不爭執，但應合計其請求數額；又原審計
      算扶養費之日數時，漏算8日。惟此部分為戊○○○等人
      所未指摘，本院不得審究，均併此敘明）。
  ４、綜上，戊○○○得請求連帶賠償殯葬費用22萬3870元、非
      財產損害賠償30萬元，另承受吳忠政得請求之扶養費6萬
      7833元、非財產損害賠償30萬元，合計為89萬1703元，甲
      ○○、乙○○得請求連帶賠償非財產上之損害賠償各30萬
      元，丙○○得請求連帶賠償扶養費2萬4667元、非財產上
      之損害賠償30萬元，合為32萬4667元，丁○○可得請求連
      帶賠償扶養費47萬3294元、非財產上之損害賠償30萬元，
      合為77萬3294元。
（三）吳德育應有與有過失，其過失程度為30％。
  １、戊○○○等人以：依刑事案件採證照片所示，吳德育之血
      跡係分佈在系爭事故現場內側與中線車道之行車分向線上
      。由是可知，吳德育行駛在中線車道遭庚○○撞擊之事實
      ，且係庚○○違規行駛內側車道未保持兩車併行安全距離
      而撞及吳德育。是以，吳德育係行駛在中線車道上，並無
      逾越中心行車分向線之情甚明，吳德育並無任何過失責任
      云云。
  ２、按損害之發生或擴大，被害人與有過失者，法院得減輕賠
      償金額，或免除之。民法第217條第1項定有明文。億驊公
      司抗辯吳德育於系爭事故之發生亦有過失，應減免億驊公
      司及庚○○之連帶賠償責任。
  ３、經查，重型機車除有禁行機車外，可行駛於快車道，系爭
      事故肇事路段之中線、內側車道並無禁行機車之標線，是
      吳德育行駛於中線車道，並無違規。然查，吳德育騎乘系
      爭機車，倘亦能注意與庚○○所駕駛之系爭拖車保持安全
      距離，應不致於發生系爭事故。是故，斟酌吳德育於系爭
      事故違反兩車併行應保持間隔之注意義務，致所騎乘系爭
      機車左後照鏡，與庚○○駕駛之系爭拖車之右後側輪胎發
      生碰撞而肇事。因此，吳德育於系爭事故之過失程度應為
      30％。
  ４、再者，戊○○○等人係吳德育之配偶、子女，現戊○○○
      等人係因吳德育之死亡而有所請求，且吳德育復與有過失
      ，依衡平之原則，戊○○○等人亦應與吳德育負擔相同之
      過失責任，依前開規定，應酌減庚○○30％之責任為適當
      。
  ５、從而，戊○○○等人所得請求之損害金額，經酌減30％後
      ，應分別為戊○○○62萬4192元、甲○○21萬元、乙○○
      21萬元、丙○○22萬7267元、丁○○54萬1306元。
  ６、再按強制汽車責任保險法第30條規定「保險人依本法規定
      給付之保險金，視為加害人或被保險人損害賠償金額之一
      部分；加害人或被保險人受賠償請求時，得扣除之。」，
      揆其立法理由略謂，保險人之給付既係基於被保險人繳交
      保費所生，性質上屬於被保險人賠償責任之承擔或轉嫁，
      且責任保險之存在目的，即是在減輕責任人之負擔，以強
      制汽車責任保險來說，即是在減經肇事後之侵權行為損害
      賠償責任，故保險人所為之給付，自應視為加害人或被保
      險人損害賠償金額之一部分，而得減免其損害賠償，並避
      免受害人雙重受償。經查，戊○○○等人既自保險公司領
      取強制責任保險金140萬元，有明台產物保險股份有限公
      司匯入戊○○○設於桃園市農會活期儲蓄存款帳戶之明細
      可稽（見原審卷第103頁），並自承由戊○○○分配取得
      25萬元、甲○○、乙○○、丙○○、吳忠政、丁○○分配
      取得各23萬元，是則，戊○○○等人可得請求庚○○、億
      驊公司連帶給付之金額，扣抵上述款項後，各為戊○○○
      14萬4192元（其承受吳忠政領得之23萬元部分應併為扣除
      ）、丁○○31萬1306元，其餘甲○○、乙○○、丙○○則
      已自保險金獲得滿足，自不得再對庚○○、億驊公司為請
      求。
（四）庚○○追加之訴為無理由。
      據上所述，系爭事故之發生，應係庚○○業務過失所致，
      實屬彰彰明甚。而原審命庚○○、億驊公司應分別連帶給
      付戊○○○14萬4192元、丁○○31萬1306元及法定遲延利
      息，即屬有據。因此，戊○○○、丁○○以原審宣告假執
      行之判決為執行名義，聲請苗栗地院對庚○○強制執行，
      而將庚○○對中國國際商業銀行股份有限公司頭份分公司
      之存款債權扣押，並由戊○○○、丁○○收取，自屬合法
      ，而無民事訴訟法第395條第2項所示之情形。因之，庚○
      ○追加之訴部分，即無從准許，至為明確。
七、綜上所述，戊○○○、丁○○基於侵權行為之法律關係，請
    求庚○○、億驊公司連帶給付戊○○○14萬4192元、丁○○
    31萬1306元，及各自94年1月12日到達原審之刑事附帶民事
    訴之聲明變更暨準備書狀送達之翌日（即94年2月28日）起
    至清償日止，按週年利率5％計算之利息，為有理由，應予
    准許。戊○○○等人逾此部分之請求，則為無理由，應予駁
    回。至庚○○、億驊公司所辯均無可取。是則原審判命庚○
    ○、億驊公司如數給付戊○○○、丁○○，於法並無不合。
    戊○○○等人之上訴、庚○○之上訴意旨指摘原判決不當，
    求予廢棄改判，為無理由，均應予駁回。又庚○○追加之訴
    ，亦屬無據，業如上六之（四）所示，亦應駁回。
八、本件事證已臻明確，至於未論述之爭點；兩造其餘之攻擊或
    防禦方法；未經援用之證據，經本院斟酌後，認為均不足以
    影響本判決之結果，自無一一詳予論駁之必要，併此敘明。
九、據上論結，本件上訴及庚○○追加之訴均為無理由，依民事
    訴訟法第449條第1項、第78條、第85條第1項前段，判決如
    主文。
中    華    民    國    95    年    3     月    29    日
                  民事第14庭  審判長法  官  許正順
                                    法  官  魏麗娟
                                    法  官  鍾任賜
正本係照原本作成。
不得上訴。
中    華    民    國    95    年    3     月    31    日
                                    書記官  王敬端


司法院資訊處製作；財團法人民間司法改革基金會備份。
